---
title: "Praca domowa 2"
author: "Imię Nazwisko - PROSZĘ UZUPEŁNIĆ"
output: 
  html_document:
    toc: true
    toc_float: true
    code_folding: hide
    theme: united

---

```{r setup, include=FALSE}
knitr::opts_chunk$set(echo = TRUE)
library(dplyr)
library(ggplot2)

### Wczytanie danych
df <- read.csv("StudentsPerformance.csv")

```

## Dane 
Dane wykorzystane w Pracy domowej 2 dotyczą wyników egzaminów z 3 umiejętności: czytania, pisania i operacji matematycznych. Dodatkowo dostępne są podstawowe informacje o studentach i ich rodzicach. Opis wszystkich kolumn znajduje się również w pliku `README.md`.

#### 
|Zmienna|Opis|
|-|-|
| **gender**| płeć|
|**race.ethnicity**| pochodzenie etniczne |
|**parental.level.of.education**| wykształcenie rodziców |
|**lunch**| jaki obiad jedli uczniowie w dniu egzaminu|
|**test.preparation.course**| czy uczeń odbył kurs przygotowujący |
|**math.score**| wynik egzaminu z matematyki |
|**reading.score** | wynik egzaminu z czytania |
|**writing.score** | wynik egzaminu z pisania|



## Zadanie 1

Jak wyglądają rozkłady wyników uczniów z trzech przedmiotów (matematyka, czytanie, pisanie)?


```{r zadanie 1, message=FALSE}

# Tu umieść kod do wygenerowania odpowiedzi do zadania.

```

**Komentarz:**

## Zadanie 2

Czy istnieje zauważalna różnica w wynikach między uczniami i uczennicami?


```{r zadanie 2, message=FALSE}

# Tu umieść kod do wygenerowania odpowiedzi do zadania.

```

**Komentarz:**

## Zadanie 3

Czy uczniowie, którzy ukończyli kurs przygotowawczy, osiągają lepsze wyniki niż pozostali?

```{r zadanie 3, message=FALSE}

# Tu umieść kod do wygenerowania odpowiedzi do zadania.

```

**Komentarz:**

## Zadanie 4

 Jaki jest związek między poziomem wykształcenia rodziców a średnimi wynikami uczniów?

```{r zadanie 4, message=FALSE}

# Tu umieść kod do wygenerowania odpowiedzi do zadania.

```

**Komentarz:**

## Zadanie 5

Czy płeć i wykształcenie rodzica wpływa na wynik z matematyki? 


```{r zadanie 5, message=FALSE}

# Tu umieść kod do wygenerowania odpowiedzi do zadania.

```

**Komentarz:**

## Zadanie 6
Czy istnieje zależność między wynikami z matematyki a wynikami z czytania lub pisania?

```{r zadanie 6, message=FALSE}

# Tu umieść kod do wygenerowania odpowiedzi do zadania.

```

**Komentarz:**