---
title: "Praca domowa 2"
author: "Anna Garbacz"
output: 
  html_document:
    toc: true
    toc_float: true
    code_folding: hide
    theme: united
---

```{r setup, include=FALSE}
knitr::opts_chunk$set(echo = TRUE)
library(dplyr)
library(ggplot2)

### Wczytanie danych
df <- read.csv("StudentsPerformance.csv")

```

## Dane

Dane wykorzystane w Pracy domowej 2 dotyczą wyników egzaminów z 3 umiejętności: czytania, pisania i operacji matematycznych. Dodatkowo dostępne są podstawowe informacje o studentach i ich rodzicach. Opis wszystkich kolumn znajduje się również w pliku `README.md`.

#### 

| Zmienna | Opis |
|----|----|
| **gender** | płeć |
| **race.ethnicity** | pochodzenie etniczne |
| **parental.level.of.education** | wykształcenie rodziców |
| **lunch** | jaki obiad jedli uczniowie w dniu egzaminu |
| **test.preparation.course** | czy uczeń odbył kurs przygotowujący |
| **math.score** | wynik egzaminu z matematyki |
| **reading.score** | wynik egzaminu z czytania |
| **writing.score** | wynik egzaminu z pisania |

## Zadanie 1

Jak wyglądają rozkłady wyników uczniów z trzech przedmiotów (matematyka, czytanie, pisanie)?

```{r zadanie 1, message=FALSE}

# Tu umieść kod do wygenerowania odpowiedzi do zadania.
ggplot(df,aes(x=math.score))+
  geom_histogram()+
  labs(title="Rozkład wyników z matematyki",
       x="wynik",
       y="ilość")

ggplot(df,aes(x=reading.score))+
  geom_histogram()+
  labs(title="Rozkład wyników z czytania",
       x="wynik",
       y="ilość")

ggplot(df,aes(x=writing.score))+
  geom_histogram()+
  labs(title="Rozkład wyników z pisania",
       x="wynik",
       y="ilość")
```

**Komentarz: Rozkłady wyników każdego z przedmiotów są zbliżone rozkładu normalnego, lekkim przesunięciem w stronę wyższych wyników.**

## Zadanie 2

Czy istnieje zauważalna różnica w wynikach między uczniami i uczennicami?

```{r zadanie 2, message=FALSE}

# Tu umieść kod do wygenerowania odpowiedzi do zadania.
ggplot(df,aes(x=math.score,y=gender))+
  geom_boxplot()+
  labs(title="Wykres rozkładu wyników z matematyki w zależności od płci",
       x="wynik",
       y="płeć")
ggplot(df,aes(x=writing.score,y=gender))+
  geom_boxplot()+
  labs(title="Wykres rozkładu wyników z pisania w zależności od płci",
       x="wynik",
       y="płeć")
ggplot(df,aes(x=reading.score,y= gender))+
  geom_boxplot()+
  labs(title="Wykres rozkładu wyników z czytanie w zależności od płci",
       x="wynik",
       y="płeć")

```

**Komentarz: Istnieje zauważalna różnica. Uczniowie uzsyskują lepsze wyniki z matematyki, natomiast uczennice lepsze wyniki z czytania i pisania.**

## Zadanie 3

Czy uczniowie, którzy ukończyli kurs przygotowawczy, osiągają lepsze wyniki niż pozostali?

```{r zadanie 3, message=FALSE}

# Tu umieść kod do wygenerowania odpowiedzi do zadania.
  ggplot(df,aes(x=math.score,y=test.preparation.course))+
  geom_boxplot()+
  labs(title="Wykres rozkładu wyników z matematyki w zależności od przystąpienia do kursu",
       x="wynik",
       y="kurs przygotowawczy")+
  theme(plot.title = element_text(size=12))
ggplot(df,aes(x=reading.score,y=test.preparation.course))+
  geom_boxplot()+
  labs(title="Wykres rozkładu wyników z czytania w zależności od przystąpienia do kursu",
       x="wynik",
       y="kurs przygotowawczy")+
  theme(plot.title = element_text(size=12))
ggplot(df,aes(x=writing.score,y=test.preparation.course))+
  geom_boxplot()+
  labs(title="Wykres rozkładu wyników z pisania w zależności od przystąpienia do kursu",
       x="wynik",
       y="kurs przygotowawczy")+
  theme(plot.title = element_text(size=12))
```

**Komentarz: Tak, w każdej z trzech kategorii uczniowie, którzy ukończyli kurs przygotowawczy osiągają lepsze wyniki, najmniejsza różnica w wynikach występuje w przypadku egzaminu z matematyki.**

## Zadanie 4

Jaki jest związek między poziomem wykształcenia rodziców a średnimi wynikami uczniów?

```{r zadanie 4, message=FALSE}

# Tu umieść kod do wygenerowania odpowiedzi do zadania.
df<-df %>% 
  mutate(parental.level.of.education=factor(parental.level.of.education,levels = c("master's degree","bachelor's degree","associate's degree","some college","high school","some high school")))
 

df %>% 
  mutate(mean_score=round((math.score+reading.score+writing.score)/3,3)) %>%
  ggplot(aes(x=mean_score,y=parental.level.of.education))+
  geom_boxplot()+
  labs(title="Wykres rozkładu średniego wyniku w zależności od poziomu wykształcenia rodziców",
       x="wynik",
       y="kurs przygotowawczy")+
  theme(plot.title = element_text(size=11))
  



```

**Komentarz: Im wyższe wykształcenie rodzica, tym lepsze średnie wyniki ucznia.**

## Zadanie 5

Czy płeć i wykształcenie rodzica wpływa na wynik z matematyki?

```{r zadanie 5, message=FALSE}

# Tu umieść kod do wygenerowania odpowiedzi do zadania.
ggplot(df,aes(x=math.score,y=parental.level.of.education,color=gender))+
  geom_boxplot()+
  labs(title="Wykres rozkładu wyniku z matematyki
w zależności od poziomu wykształcenia rodziców i płci",
       x="wynik",
       y="wykształcenie rodziców",
       color="płeć")+
  theme(plot.title = element_text(size=11))

```

**Komentarz: Wyższe wykształcenie rodzica i bycie mężczyzną wiąże się z otrzymaniem lepszego wyniku z matematyki.**

## Zadanie 6

Czy istnieje zależność między wynikami z matematyki a wynikami z czytania lub pisania?

```{r zadanie 6, message=FALSE}

# Tu umieść kod do wygenerowania odpowiedzi do zadania.
ggplot(df,aes(x=math.score,y=reading.score))+
   geom_point()+
  geom_smooth(method = "lm")+
  labs(title="Wykres zależności między wynikami z matematyki i czytania",
       x="wynik z matematyki",
       y="wynik z czytania")
  ggplot(df,aes(x=math.score,y=writing.score))+
  geom_point()+
  geom_smooth(method="lm")+
  labs(title="Wykres zależności między wynikami z matematyki i pisania",
       x="wynik z matematyki",
       y="wynik z pisania")


 
```

**Komentarz: Wyniki z matematyki rosną wprost proporcjonalnie do wyników z czytania lub pisania. Natomiast łatwiej jest otrzymać lepsze wyniki z czytania, pisania niż z matematyki.**
